【裁判字號】    89,台上,1883
【裁判日期】    890413
【裁判案由】    盜匪
【裁判全文】
最高法院刑事判決                              八十九年度台上字第一八八三號
    上  訴  人  台灣高等法院台中分院檢察署檢察官
    被      告  甲○○
                乙○○
右上訴人因被告等盜匪案件，不服台灣高等法院台中分院中華民國八十七年一月二十
六日第二審判決（八十六年度上訴字第二八九號，起訴案號：台灣台中地方法院檢察
署八十三年度偵字第一六六八二號），提起上訴，本院判決如左：
    主  文
原判決撤銷，發回台灣高等法院台中分院。
    理  由
本件第一審法院檢察署檢察官公訴意旨略稱：被告乙○○、甲○○二人共同意圖為自
己不法所有，由甲○○於民國八十三年九月七日晚上九時五十分許，約被害人吳明勳
至台中縣豐原市○○路六○二號林建通住處見面；當晚十時三十分許甲○○駕車抵該
處，即以電話約吳明勳外出，俟吳明勳走出林建通住宅不遠，甲○○即與另三名不詳
姓名者強將吳明勳押上車，並恫嚇其如不依彼等指示，便將之殺害埋在大肚山，使吳
明勳不能抗拒，甲○○途中並與乙○○以行動電話聯絡，當晚十一時三十分許，甲○
○、乙○○分別駕車到大肚山某處會合，二人即與另八名不詳姓名者逼令吳明勳簽發
八張金額共新台幣（下同）四千零二十萬元之本票，得手後始將吳明勳載至山下命吳
明勳自行下車離去。因認被告等共同涉犯懲治盜匪條例第五條第一項第一款之盜匪罪
嫌。經原審審理結果，認被告等犯罪不能證明，因而維持第一審諭知被告等無罪之判
決，駁回檢察官在第二審之上訴。固非無見。惟查：(一)審理事實之法院對於被告有利
及不利之證據，應一律注意，詳為調查，綜合全案證據資料，本於經驗法則以定其取
捨，並將取捨證據及得心證之理由於判決內詳為說明。故證據雖已調查，而尚有其他
必要部分並未調查，仍難遽為被告有利或不利之認定；苟非調查之途徑已窮，而被告
之犯罪嫌疑仍屬不能證明，要難遽為無罪之判斷，如有應調查之證據未予調查，率行
判決，其判決當然為違背法令。本件原判決係以證人陳錦鳳、高來福於一審之供證，
認案發（即八十三年九月七日）當晚，乙○○係在彰化縣花壇鄉其工廠，被害人指其
有前去大肚山上與甲○○會合，尚乏證據證明，資為其無罪之論據之一。然證人高來
福、陳錦鳳與乙○○於台灣台中地方法院八十四年度感裁字第六十二號乙○○檢肅流
氓條例案經隔離訊問，高來福證稱該彰化縣花壇鄉工廠係一、二樓建物，店面在一樓
，二樓堆置雜物，案發當晚乙○○與另一人在一樓泡茶，陳錦鳳則稱該工廠是三樓建
物，其公司承租一、三樓，二樓未租，伊任會計之職，住在三樓，案發當晚有一許姓
朋友來找乙○○，在一樓泡茶。而乙○○供稱該花壇鄉工廠伊承租一、三樓，案發當
晚與伊一起泡茶的包括送貨員共六、七人各等語（見上開流氓案卷八十四年六月十三
日訊問筆錄）。高來福嗣於一審又稱乙○○係案發當天下午七、八點回到花壇工廠，
當時伊與乙○○父親住在二樓，李某住那裡伊不清楚，有沒有會計小姐伊不知道，乙
○○則稱案發當天其下午四、五點回花壇，載會計陳錦鳳一起回去（見一審卷第八十
五、一一六頁），所供出入頗大，其真實性非無可疑，原判決對此項有顯然瑕疵之供
述未進一步釐清，逕為乙○○有利之判斷，尚嫌速斷。(二)乙○○於原審調查時，自承
其綽號叫「小大頭」，不認識被害人吳明勳（見原審卷第五十一、五十二頁）。然吳
明勳於案發後向警局報案時已明確指有一綽號「小大頭」男子，於案發當晚駕駛廂型
車至大肚山與甲○○會合，並共同逼令其簽發本票，復指稱甲○○駕駛克萊斯勒黑色
小客車押伊往大肚山途中，曾與另一機車相撞，致該小客車左側毀損在卷（見偵卷第
八頁背面、第九頁背面），而甲○○承認其小客車於案發當天確發生車禍，致車身左
側受損送修之緣由，然則謂車禍係案發當天下午三時許，因駕駛不慎，撞及電桿所致
，並提出義承汽車配件有限公司（下稱義承公司）出具之估價單、工作明細表及車輛
修護紀錄卡為證（見一審卷第一○三至一○五頁），原因事實並不相同。原判決據義
承公司人員魏有祥所稱，依估價單記載，甲○○之車係八十三年九月七日送修，公司
是早上八點半至下午五點上班，其餘時間休息等語，認李某之小客車應係於當天白天
即已送修，否定被害人此項指訴之真實性。但依卷附工作明細表左上角登記時間之記
載，雖因係影本關係，無法辯明其年、月為何，但仍可隱約看出係八日一時，其車輛
修護紀錄卡登記日期則明載為八十三年九月八日，況證人魏有祥更證稱甲○○之小客
車係八十三年九月八日報出險的，至於車子那天進場伊不清楚等語（見同上卷第一一
七頁背面）。證諸證人林建通於警訊證稱案發當晚甲○○駕該克萊斯勒小客車至其住
處找被害人時，伊見其座車完好，未有任何撞損情形（見偵卷第十四頁背面），似徵
被害人之該項指訴並非全無可採，上開義承公司出具估價單上所載日期是否確係李某
座車進廠送修日期，猶有可疑。究竟實情如何，因關係被害人指訴之可信性及被告等
罪名之成立，自仍有待深入查究明白之必要。原判決徒憑該估價單之記載，即認被害
人之指訴不足採，未免率斷，而就上開工作明細表、修護紀錄卡之記載及證人魏有祥
、林建通之證詞等不利於甲○○之證據何以不足採，未見敘明其理由，則嫌理由欠備
。(三)吳明勳稱甲○○所提發票日八十二年五月三十一日、到期日八十三年三月三十一
日、票號○七○一四○號、面額五百萬元之本票係其遭被告等逼令簽發八紙本票之其
中一紙，與李某所稱該紙本票係吳明勳於八十二年三月間起，陸續向伊及伊母李陳曾
告貸，因積欠借款所簽發之語（見偵卷二三頁、一審卷第八十二頁），雙方各執一詞
。雖甲○○之選任辯護人辯稱該借款係李陳曾從台中區中小企業銀行李盛發（甲○○
之父）之活期儲蓄第五九七九帳號、活期一九二八六帳號及李陳曾之活期儲蓄第一九
二九三號帳號提出交由甲○○借予吳明勳，並提出各該存摺影本多紙及明細表乙紙為
證（見同上卷二五九至二九四頁）。然觀諸該明細表所載借款，似無八十二年間所提
領者，況於該本票到期日八十三年三月三十一日以前所提款項總額，亦不過一百三十
九萬六千元，與所稱借款五百萬元差距頗大。原判決理由亦認無法證明甲○○與告訴
人間之債務有多達五百萬元，則甲○○就該本票來源之說詞是否屬實，被害人究確否
積欠借款，而有簽發該紙本票予李某之情，即滋疑問，凡此攸關判斷被告等罪名之成
立，自應詳查、釐清，原判決理由既認該存摺影本等無法證明甲○○與告訴人間之債
務有多達五百萬元，卻又以不能僅憑被告持有被害人所簽發之該五百萬元本票，即認
被告有強押被害人及迫簽該本票之舉為由，而為有利於被告等之判斷，其採證不無違
法。(四)甲○○於一審對於案發八十三年九月七日晚上之行蹤，供稱當天晚上十時三十
分至十一時間，伊打李秀鳳呼叫器，李秀鳳打行動電話給伊，雙方約在大甲媽祖廟見
面，伊未帶土地資料，因剛搬家一時找不到，後來伊帶李女去其事務所，因剛搬過去
，李女未去過，所以帶其去看一下，後來才分手，此與李秀鳳所稱當天晚上因李某資
料未帶，所以說幾句話伊就走了等語，已有不符（見一審卷第三十七頁正、背面）。
況甲○○所僱會計楊翠雲於警訊證稱八十三年九月七日，因事務所剛搬，伊一直陪甲
○○整理業務，自晚上九時許一直到十二時左右才一起離開等語在卷（見偵卷第二十
一頁背面），益見甲○○、李秀鳳二人所供其等於當天晚上十時至十一時許，曾相約
在媽祖廟見面之語，頗有可疑。李秀鳳又稱當晚其二人約係十一時三十分左右分手。
但稽之交通部大甲電信局檢送八十三年九月七日，甲○○所有之000000000
號行動電話與李秀鳳所有000000000號行動電話之通聯紀錄，000000
000號行動電話，於當天晚上十時十八分打第一通電話予甲○○所有之00000
0000號行動電話，之後於當晚十時四十五分起，至十一時十八分止，又有密集連
續之五次通話紀錄，迨翌（八）日凌晨一時十三分再打一通，而000000000
號行動電話，於同日晚上十一時二十一分亦有一通打予李秀鳳所有00000000
0號行動電話（見偵卷第五十八頁）。果如甲○○、李秀鳳所稱，其係於七日晚上見
面，且約於十一時三十分分手，衡情上開通聯期間雙方應已見面，豈有仍以行動電話
通聯之理？按之吳明勳所稱案發當晚十時許，其遭甲○○押走，至大肚山約十一時許
，途中甲○○曾以行動電話與乙○○聯絡，在大肚山不詳地點會合等語，則該000
000000號行動電話雖登記為李秀鳳所有，衡以其與乙○○係姐弟關係，乙○○
使用其行動電話，於案發當晚十時許至十一時許，與甲○○之行動電話為相互通聯工
具，非無可能。是該000000000號行動電話實際是否為乙○○所持用﹖揆之
上開通聯紀錄所示似堪為被害人指訴被告等犯嫌之佐證，原審疏未詳酌逕為其有利之
論斷，亦有證據調查未盡之可議。綜上所述，檢察官上訴意旨執以指摘原判決違法，
尚非全無理由，應認原判決有撤銷發回更審之原因。
據上論結，應依刑事訴訟法第三百九十七條、第四百零一條，判決如主文。
中      華      民      國    八十九    年      四      月      十三    日
                              最高法院刑事第六庭
                                  審判長法官  紀  俊  乾
                                        法官  黃  正  興
                                        法官  陳  東  誥
                                        法官  張  春  福
                                        法官  韓  金  秀
      右正本證明與原本無異
                                              書  記  官
中      華      民      國    八十九    年      四      月     十八     日


司法院資訊處製作；財團法人民間司法改革基金會備份。
